【裁判字號】    97,訴,276
【裁判日期】    980212
【裁判案由】    違反臺灣地區與大陸地區人民關係條例等
【裁判全文】
臺灣花蓮地方法院刑事判決               97年度訴字第276號
公  訴  人  臺灣花蓮地方法院檢察署檢察官
被      告  甲○○
上列被告因違反臺灣地區與大陸地區人民關係條例等案件，經檢
察官提起公訴（97年度偵字第1258號），本院判決如下：
    主  文
甲○○共同連續犯行使使公務員登載不實文書罪，處有期徒刑捌
月，減為有期徒刑肆月，如易科罰金，以銀元佰元即新臺幣玖
佰元折算壹日。
    事  實
一、甲○○、乙○○明知彼此間並無結婚之意思，且甲○○欲以
    辦理假結婚之方式取得不實探親名義，非法進入臺灣地區工
    作賺取金錢，乙○○（業經本院判處有期徒刑1年2月，減為
    有期徒刑7月，緩刑3年確定）透過林聖翔（另經檢察官為不
    起訴處分）之媒介，為貪圖免費出國旅遊及林聖翔應允給予
    新臺幣3萬5千元之代價，竟與林聖翔共同基於使大陸地區人
    民非法進入臺灣地區之概括犯意聯絡，甲○○與乙○○、林
    聖翔共同基於行使使公務員登載不實於公文書之概括犯意聯
    絡，由乙○○於民國92年3月22 日搭機前往中國大陸福建省
    ，於92年3月31 日與甲○○碰面後，在欠缺結婚真意情形下
    ，前往中國大陸福建省寧德市民政局辦理結婚登記及取得登
    記證書，而取得形式上之配偶身分，繼而向中國大陸福建省
    寧德市公證處取得結婚公證書，返臺後於92年4月18 日持上
    開福建省寧德市公證處所出具之結婚公證書，前往花蓮縣壽
    豐鄉戶政事務所，填具內容不實之結婚登記申請書辦理結婚
    登記，致使不知情之承辦公務員將此不實事項登載於其職務
    上所掌之戶籍登記簿、戶口名簿及國民身分證等公文書，足
    生損害於戶政機關對戶籍管理之正確性。嗣乙○○以團聚為
    名，於92年4月24 日，持前開登載不實之戶籍登記資料，以
    甲○○為其配偶之不實事由，至內政部警政署入出境管理局
    （現改為內政部入出國及移民署，下稱境管局）填具「大陸
    地區人民進入臺灣地區旅行證申請書」，申請甲○○來臺探
    親，行使上開登載不實之戶籍登記資料，使境管局承辦人員
    實質審查後未發現虛偽，核發甲○○中華民國臺灣地區旅行
    證，准其入境臺灣，甲○○遂於92年7月8日持上開大陸地區
    人民進入臺灣地區旅行證非法進入臺灣，甲○○來臺後，隨
    即至高雄地區打工，於92年11月8 日出境。甲○○與乙○○
    、林聖翔共同基於上揭行使使公務員登載不實公文書之概括
    犯意聯絡，由乙○○以團聚為由，於93年1月5日持前開登載
    不實之戶籍登記資料，以甲○○為其配偶之不實事由，至境
    管局填具「大陸地區人民進入臺灣地區旅行證申請書」，申
    請甲○○來臺探親，行使上開登載不實之戶籍登記資料，使
    境管局承辦人員實質審查後未發現虛偽，核發甲○○中華民
    國臺灣地區旅行證，准其入境臺灣，甲○○遂於93年3月6日
    持上開大陸地區人民進入臺灣地區旅行證非法進入臺灣工作
    。其後乙○○於93年8月16 日與甲○○離婚。嗣經員警循線
    查悉上情。
二、案經內政部入出國及移民署專勤事務第一大隊花蓮專勤隊報
    請臺灣花蓮地方法院檢察署檢察官偵查起訴。
    理  由
壹、證據能力部分
    按被告以外之人於審判外之言詞或書面陳述，除法律有規定
    者外，不得作為證據，刑事訴訟法第159 條第1 項固定有明
    文。惟被告以外之人於審判外之陳述，雖不符第159 條之 1
    至第159 條之4之 規定，而經當事人於審判程序同意作為證
    據，法院審酌該言詞陳述或書面陳述作成時之情況，認為適
    當者，亦得為證據；當事人、代理人或辯護人於法院調查證
    據時，知有第159 條第1 項不得為證據之情形，而未於言詞
    辯論終結前聲明異議者，視為有前項之同意，同法第159 條
    之5 定有明文。查本案於本院準備程序及審理時，檢察官、
    被告就本院下列所引被告以外之人於審判外之言詞或書面陳
    述，迄至本院審理調查證據時均未爭執上開證據之證據能力
    ，本院審酌該等言詞陳述或書面陳述作成時之情況，並無非
    法取得等不適當之情形，且經本院於審判期日依法進行證據
    之調查、辯論，被告於訴訟上之程序權，已受保障，依刑事
    訴訟法第159條之5之規定，具有證據能力。
貳、實體部分
一、訊據被告甲○○矢口否認有何行使使公務員登載不實文書之
    犯行，並辯稱：我與乙○○是真結婚，在大陸介紹人跟我說
    乙○○家境不錯，但因為我到乙○○家後，發現他家中情形
    與大陸介紹人所述之情形不符，我感覺到我被騙了，我就離
    開他家，他也沒有阻止我，我並不知道他是假結婚，他也沒
    有跟我說他是假結婚云云。經查：
  (一)被告甲○○與乙○○於92年3月31 日，前往中國大陸福建省
    寧德市民政局辦理結婚登記及取得登記證書，而取得形式上
    之配偶身分，繼而向中國大陸福建省寧德市公證處取得結婚
    公證書，乙○○返臺後於92年4月18 日持上開福建省寧德市
    公證處所出具之結婚公證書，前往花蓮縣壽豐鄉戶政事務所
    ，填具結婚登記申請書辦理結婚登記，致使不知情之承辦公
    務員將此結婚事項登載於其職務上所掌之戶籍登記簿、戶口
    名簿及國民身分證等公文書。嗣乙○○以團聚為名，於92年
    4 月24日，持前開登載之戶籍登記資料，以甲○○為其配偶
    之不實事由，至境管局填具「大陸地區人民進入臺灣地區旅
    行證申請書」，申請甲○○來臺探親，行使上開登載不實之
    戶籍登記資料，使境管局承辦人員實質審查，核發甲○○中
    華民國臺灣地區旅行證，准其入境臺灣，甲○○遂於92 年7
    月8 日持上開大陸地區人民進入臺灣地區旅行證進入臺灣，
    於92年11月8日出境。乙○○又以團聚為由，於93年1月5 日
    持前開登載不實之戶籍登記資料，以甲○○為其配偶之不實
    事由，至境管局填具「大陸地區人民進入臺灣地區旅行證申
    請書」，申請甲○○來臺探親，行使登載之戶籍登記資料，
    使境管局承辦人員實質審查後，核發甲○○中華民國臺灣地
    區旅行證，准其入境臺灣，甲○○遂於93年3月6日持上開大
    陸地區人民進入臺灣地區旅行證入境臺灣等情，業據證人乙
    ○○證述明確，且有大陸地區福建省寧德市公證處所出具結
    婚公證書、結婚登記申請書、財團法人海峽交流基金會證明
    書、大陸地區人民甲○○旅客入出境紀錄查詢、乙○○旅客
    入出境資料、大陸地區人民進入臺灣地區旅行證申請書、大
    陸地區人民進入臺灣地區保證書、戶籍資料查詢影本各1 份
    （見警卷第41頁至第47頁）在卷可稽。
  (二)證人乙○○於本院審理時具結證稱：我當初是經林聖翔介紹
    到大陸地區遊玩，到達大陸地區後，他就跟我說要假結婚，
    讓大陸地區女子可以來臺灣工作。於下飛機後，我就去跟被
    告甲○○見面，之前我並不認識被告甲○○，也沒有和她碰
    面、通電話、或通信。我們當天見面後有聊天，且於當天下
    午我們就去辦理結婚，我並沒有跟被告甲○○說我家境不錯
    ，我是告訴她我沒有工作。至於被告甲○○來臺時，我並沒
    有去接機，是林聖翔帶她來我家找我去辦理登記之後，她就
    離開我家，她並沒有跟我住，也沒有和我發生性關係。我在
    大陸與被告甲○○見面時的穿著就如同今年開庭之穿著即穿
    運動褲、T-Shirt 等一樣，我當時說話的聲音也和今天一樣
    ，聲音較細等語明確（見本院98年1月21 日審判筆錄）。且
    共犯林聖翔於警詢時已陳述其介紹乙○○為假結婚乙事綦詳
    。又被告甲○○於本院審理時亦自承：我來臺灣後沒有和乙
    ○○同住，也沒有和乙○○發生性關係，我們是在大陸辦理
    結婚當天見面，見面後有聊天，乙○○有說到他生活的情形
    ，他沒有跟我他家境不錯，但他有跟我說他當時沒有工作，
    他說話聲音和今日開庭的聲音一樣等語明確（見本院98 年1
    月21日審判筆錄），亦與證人乙○○證述相符，則證人乙○
    ○之證述當可採信。足認乙○○並未有以任何佯稱家境不錯
    等語，欺騙被告甲○○與他結婚之情事，而被告甲○○雖辯
    稱係因為介紹人說乙○○家境不錯，我才與乙○○結婚云云
    ，然當被告甲○○與乙○○本人見面後，乙○○已明確告知
    被告甲○○，他無工作時，若被告甲○○所述係因介紹人說
    乙○○家境不錯而要與乙○○真結婚等情屬實，則顯示被告
    甲○○應很重視乙○○之家境經濟狀況，且在乙○○本人已
    告知被告甲○○他無工作時，為何被告甲○○未再進一步向
    乙○○詢問家庭經濟狀況及經濟來源，則甲○○之行徑亦與
    常情相違，堪認被告甲○○與乙○○結婚時，並非如其所述
    係基於介紹人告知乙○○家境不錯才要與乙○○結婚，而係
    另有所圖至為灼然。且若被告甲○○於結婚當時確實係基於
    結婚之真意而為之，則被告甲○○來臺時距其與乙○○結婚
    返臺日已達5 個月之久，期間兩人未曾再見過面，新婚夫妻
    暌違5 個月之久終於可以見面，而新婚妻子終於可以來臺，
    為何身為配偶之乙○○並未親自前往機場接機，卻係由他人
    接機後，再由林聖翔帶被告甲○○前來乙○○之住處找乙○
    ○一同前往辦理登記，並於辦理登記完畢後，被告甲○○隨
    即離去，未曾與乙○○同住過，兩人亦未曾發生過任何性行
    為，而卻係急著去找工作。再者，被告甲○○自承在大陸地
    區工廠工作，月薪為人民幣1 千元，為和乙○○結婚給了介
    紹人人民幣2 千元之費用，此費用高達被告甲○○在大陸地
    區工作相當2 個月之月薪，若被告甲○○非有所圖，豈會在
    經濟不充裕之情況下，願意花2 個月薪水給介紹人而與素未
    謀面相識之人，且在該人已告知他無工作之情形，仍貿然立
    即辦理結婚。復若被告甲○○於結婚當時確有結婚之真意，
    於其與乙○○在大陸地區見面以前，其2 人均未曾交談或見
    面過之情形下，於2 人當天見面聊天一下後，隨即於當天下
    午前往辦理結婚登記及結婚公證，亦與一般有意結婚之男女
    ，本互不相識，經由相親或他人介紹認識後，經交往一段時
    間，再為決定是否結婚之常情顯有悖。又被告甲○○自承與
    乙○○結婚時，不論在大陸地區或臺灣地區均沒有宴客，只
    有拍攝結婚證書上之照片，亦與一般結婚會採行之禮俗、儀
    式不符。況被告甲○○與乙○○間是假結婚，目的是要讓被
    告甲○○來臺工作等情，業據證人乙○○、林聖翔證述明確
    ，是認被告甲○○與乙○○在大陸結婚當時，其本意非在與
    乙○○真結婚，亦非係要與乙○○過實質夫妻生活的意思下
    而結婚，而係要來臺工作至為明確。被告所辯，顯不足採。
    本案事證明確，被告上揭犯行，堪以認定，應予依法論科。
二、被告甲○○行為後，刑法、刑法施行法業已於94年2月2日、
    95 年6月14日修正公布，並均自95年7月1日施行，參酌最高
    法院95年5月23日刑事庭第8次會議決議，應依刑法第2條第1
    項之規定，為新舊法比較：
  (一)修正前刑法第28條規定：「二人以上共同實施犯罪之行為者
    ，皆為正犯」，而修正後該條則將「實施」修正為「實行」
    ，以排除陰謀共同正犯及預備共同正犯，被告於修法前後均
    構成共同正犯，修正後刑法並無較有利於被告甲○○。
  (二)修正前刑法第33條第5 款規定：「罰金：1 元以上。」修正
    後該款規定「罰金：新臺幣1000元以上」，是比較新舊法結
    果，以舊法較有利於被告甲○○。
  (三)修正前具有刑法第56條連續犯關係者，均從一重處斷，然修
    正後之刑法業已刪除第56條連續犯之規定，則被告所犯數罪
    即應依修正後之數罪併罰之規定分論併罰。此刪除雖非犯罪
    構成要件之變更，但顯已影響行為人刑罰之法律效果，自屬
    法律有變更，仍應比較新舊法之規定。是比較結果，修正後
    之規定並非較有利於被告甲○○。
  (四)經綜合比較結果，新法對被告並非有利，應依刑法第2條第1
    項前段之規定，適用行為時法即修正前之刑法處斷之。
  (五)被告行為後，行為時易科罰金之折算標準，經適用修正前刑
    法第41條、修正前罰金罰鍰提高標準條例第2 條，現行法規
    所定貨幣單位折算新臺幣條例第2 條之結果，最高得以銀元
    300元即新臺幣900元折算1日，依修正後之刑法第41 條，則
    係以新臺幣1千元、2千元或3千元折算1日，比較結果，自以
    舊法有利於被告，應適用舊法諭知易科罰金之折算標準。
三、被告甲○○與乙○○以辦理假結婚方式，使不知情之戶政機
    關登載於業務上所掌之公文書，並據以核發戶籍謄本等，足
    生損害於戶政機關對戶籍管理之正確性，復由乙○○持上開
    戶籍謄本向境管局申請被告來臺而行使之，使境管局人員核
    發旅行證給甲○○使其得以來台2 次。核被告甲○○所為，
    均係犯刑法第216條、第214條之行使使公務員登載不實文書
    罪；其使公務員登載不實事項之低度行為，為行使之高度行
    為所吸收，不另論罪。被告與乙○○、林聖翔就行使使公務
    員登載不實文書之犯行，有犯意聯絡及行為分擔，應論以共
    同正犯。被告2 次行使使公務員登載不實文書之犯行，時間
    緊接，所犯為構成要件相同之罪，均顯係基於概括犯意而為
    之，爰依修正前刑法第56條規定論以連續犯從一重之行使使
    公務員登載不實文書罪處斷，並依法加重其刑。本院審酌被
    告甲○○以「假結婚真入境」方式，使其得以非法入境臺灣
    地區工作，對臺灣社會安全及秩序造成危害，且其犯後猶否
    認犯行、飾詞卸責、被告之智識程度、素行等一切情狀，量
    處如主文所示之刑，以資懲儆。又被告甲○○之犯罪時間係
    在96年4月24 日以前，所犯之罪及宣告之刑合於中華民國九
    十六年罪犯減刑條例第2條第1項第3 款規定，並無該條例所
    列不得減刑之事由，爰減其宣告刑二分之一，並依同條例第
    9條規定諭知易科罰金之折算標準。
四、據上論斷，應依刑事訴訟法第299條第1項前段，刑法第2 條
    第1項前段、修正前刑法第28條、第56條，刑法第216條、第
    214條，修正前刑法第41條第1項前段、罰金罰鍰提高標準條
    例第1條前段，刪除前罰金罰鍰提高標準條例第2條，中華民
    國九十六年罪犯減刑條例第2條第1項第3款、第7條、第9 條
    ，判決如主文。
本案經檢察官孫源志到庭執行職務。
中    華    民    國    98    年    2     月    12    日
                  刑事第二庭    審判長法  官  陳世博
                                      法  官  林恒祺
                                      法  官  陳月雯
以上正本證明與原本無異。
如不服本判決應於收受送達後10日內向本院提出上訴書狀，並應
敘述具體理由。其未敘述上訴理由者，應於上訴期間屆滿後20日
內向本院補提理由書（均須按他造當事人之人數附繕本）「切勿
逕送上級法院」。
中    華    民    國    98    年    2     月    12    日
                                      書記官
附錄本判決論罪之法律條文：
中華民國刑法第214條
明知為不實之事項，而使公務員登載於職務上所掌之公文書，足
以生損害於公眾或他人者，處3年以下有期徒刑、拘役或5百元以
下罰金。
中華民國刑法第216條
行使第210條至第215條之文書者，依偽造、變造文書或登載不實
事項或使登載不實事項之規定處斷。


司法院資訊處製作；財團法人民間司法改革基金會備份。
